【裁判字號】    99,訴,472
【裁判日期】    991231
【裁判案由】    履行契約等
【裁判全文】
臺灣基隆地方法院民事判決               99年度訴字第472號
原      告  洪西欽
被      告  王淑媚
訴訟代理人  呂德雄
上列當事人間履行契約等事件，經臺灣板橋地方法院於民國99年
10月14日以99年度訴字第2071號裁定移送前來，本院於99年12月
21日言詞辯論終結，判決如下：
    主  文
被告應給付原告新台幣壹佰捌拾伍萬元，及自民國九十九年十二
月三日起至清償日止按年息百分之五計算之利息。
訴訟費用由被告負擔。
本判決於原告以新臺幣陸拾貳萬元為被告供擔保後，得為假執行
；但被告如以新臺幣壹佰捌拾伍萬元為原告預供擔保，免為假執
行。
    事實及理由
一、按訴狀送達後，原告不得將原訴變更或追加他訴，但擴張或
    減縮應受判決事項之聲明者，不在此限，民事訴訟法第255
    條第1 項第3 款定有明文。本件原告起訴之初主張被告應給
    付新臺幣（下同）200 萬元，及自民國91年7 月31日起至清
    償日止，按年息百分之5 計算之利息，嗣於本院99年12月21
    日言詞辯論期日減縮為被告應給付原告185 萬元及自起訴狀
    繕本送達翌日（即99年12月3 日）起至清償日止，按年息百
    分之5 計算之利息，核與上開法條相符，應予准許。
二、原告起訴主張：被告前於89年6 月28日為繳納遺產稅而向原
    告借款200 萬元，並簽訂協議書（下稱：89年協議書），協
    議書第3 條約定「乙方（即被告）自願歡喜將繼承取得第4
    條記載之不動產權利範圍二分之一於91年7 月31日出賣，並
    將其賣得價金自願歡喜分與甲方（即原告）」，可知雙方乃
    約定於91年7 月31日清償。惟被告於清償期屆至後，未依約
    清償，原告乃委請討債公司向被告催討債務，而獲償9 萬元
    。嗣於98年4 月4 日，原告就上開債務與被告達成協議，另
    簽立協議書（下稱98年協議書），同意被告自98年4 月起，
    分133 期清償，每期清償1 萬5,000 元，且其中倘有一期未
    付，視同全部到期，同時所簽之協議亦視同無效，惟被告除
    於98年4 月4 日簽約當日及98年5 月、6 月、7 月各給付1
    萬5,000 元外，皆未依約清償，經原告以郵局存證信函催討
    ，被告仍未依約清償，是98年所定之協議已屬無效，原告依
    89年協議書及消費借貸法律關係自得請求清償被告之欠款及
    利息等語。並聲明：如主文所1 項所示，並為以供擔保為條
    件之假執行宣告。
三、被告抗辯略以：
（一）被告雖有向原告借款200 萬元，並簽立89年協議書，惟於
      98年4 月4 日另書協議書，同意分133 期清償，每期清償
      1 萬5, 000元，且迄今僅還15萬元，惟原告前已起訴向被
      告請求上開借款，其訴訟標的、訴之聲明均與前案相同，
      而前案業臺灣板橋地方法院以99年度訴字第140 號民事判
      決及臺灣高等法院以99年度上字第493 號民事判決原告敗
      訴確定（下稱：系爭前案），故原告重複起訴顯不合法。
      且被告未遵守98年協議書約定，於被告分期償還期間，對
      原告進行查封，所以才未依約償還。
（二）原告因上開債務，曾強索被告簽發本票500 萬，並有對被
      告有恐嚇、傷害及毀損等侵權行為，被告也向臺灣台中地
      方法院檢察署提出告訴，並經該署以99年度偵字第21010
      號受理在案，雖經該署檢察官為不起訴處分，惟該經再議
      後，業經發回續查，請求依民事訴訟法第182 條裁定停止
      訴訟，以利被告為抵銷之主張云云。並聲明：原告之訴及
      假執行之聲請均駁回。
四、原告主張上開借款事實業據其提出89年協議書、98年協議書
    、99年9 月13日台中西屯郵局存證號碼000553號郵局存證信
    函、中華郵政掛號郵件收件回執等件影本為證，復為被告所
    不爭執，自堪信為真實。惟被告以原告前曾以相同訴訟標的
    、訴之聲明起訴請求，並受敗訴判決確定及主張抵銷等為由
    抗辯，是本件爭執要點應為：( 一) 原告本訴之請求，與系
    爭前案是否同一事件？法律關係是否為系爭前案既判力所及
    ？（二）原告主張被告清償借款185 萬元，有無理由？（三
    ）被告主張裁定停止本案訴訟及抵銷有無理由？
五、經查：
（一）原告本件請求之訴訟標的法律關係與系爭前案不同，並非
      系爭前案確定判決既判力效力所及。
      原告於系爭前案之先位訴訟乃主張：被告應依89年協議將
      坐落台北縣林口鄉○○段第1107地號土地應有部分二分之
      一移轉登記予原告，並依98年協議於備位訴訟中主張被告
      應給付原告200 萬元及自89年7 月31日起至清償日止，按
      年息百分之五計算之利息。其先位訴訟雖依89年協議書之
      借貸關係起訴請求，惟係請求被告應將上開土地應有部分
      之二分之一移轉登記予原告，並非清償借款，又備位訴訟
      雖依98年協議請求給付借款200 萬元，惟係以被告於系爭
      前案判決後，未按期清償為由，依89年協議書及消費借貸
      之法律關係，另起訴主張未償之借款185 萬，是本件此部
      分請求，與系爭前案之請求權基礎及請求範圍不同，亦非
      系爭前案確定判決之既判力所及，據此，被告辯稱：本案
      為系爭前案判決既判力所及，洵屬無據。
（二）被告應返還原告借款185萬元。
    1.按消費借貸，乃謂當事人約定一方移轉金錢或其他代替物
      之所有權於他方，而他方以種類、品質、數量相同之物返
      還之契約；又借用人應於約定期限內，返還與借用物種類
      、品質、數量相同之物，民法第474 條、第478 條分別定
      有明文。
    2.原告雖於89年協議書後，另與被告於98年4 月4 日簽立協
      議書，就清償期限、還款數額與方式加以讓步，同意被告
      分133 期清償，每期清償1 萬5,000 元，且98年協議書末
      段另以手寫「備註：已匯入新台幣玖萬元正。4/4 收
      15000 現金（林建浩簽名）」，故10萬5000元具有清償本
      金效力，參以原告自承被告於98年5 月、同年6 月、同年
      7 月分別支付1 萬5000元，合計被告已清償15萬元，得抵
      充10期款項，是以99年2 月以前款項均已清償，惟被告自
      99年2 月後即未依98年協議書清償乙節，為被告所不爭執
      ，僅辯稱以原告未遵守98年協議書約定，所以才未依約償
      還云云，惟被告所為之抗辯，與欠款之返還，顯非立於互
      為對待給付之關係，並不發生同時履行抗辯問題，故被告
      所辯顯無理由。據此，被告自99年2 月起既未依98年協議
      書約定按期清償，則依協議書所定，該協議內容即屬無效
      ，兩造間消費借貸之清償條件，即應依原協議內容（即89
      年協議書）而定。
    3.依89年協議書第3 條約定「乙方（即被告）自願歡喜將繼
      承取得第4 條記載之不動產權利範圍二分之一於91年7 月
      31日出賣，並將其賣得價金自願歡喜分與甲方（即原告）
      」，可知雙方係以91年7 月31日作為清償期，且原告亦以
      99年9 月13日以台中西屯郵局存證號碼000553號存證信函
      催告被告清償債務，並經被告於同年9 月21日收受在案，
      此為被告所不爭執，故而，原告依89年協議書約定及消費
      借貸法律關係，請求被告償還欠款185 萬元及法定利息為
      有理由。
（三）被告主張裁定停止本案訴訟及抵銷並無理由。
    1.按訴訟全部或一部之裁判，以他訴訟之法律關係是否成立
      為據者，法院得在他訴訟終結前，以裁定停止訴訟程序，
      民事訴訟法民事訴訟法第182 條第1 項固定有明文，惟此
      係以本訴訟先決問題之法律關係是否成立，以他訴訟法律
      關係是否成立為據者，始有裁定訴訟程序之必要若他訴訟
      是否成立之法律關係，並非本訴訟之先決問題，則本案訴
      訟程序即毋庸停止。本件原告所主張之上開借貸事實為被
      告所不爭執，且有89年協議書、98年協議書、99年9 月13
      日台中西屯郵局存證號碼000553號郵局存證信函、中華郵
      政掛號郵件收件回執等件影本在卷佐參，借貸事實已臻明
      確，而原告是否另因催討500 萬債務，而對被告有傷害、
      恐嚇及毀損行為，並非本案法律關係之先決問題，並無停
      止訴訟之必要。
    2.又被告辯稱：原告找人討債，曾強索被告簽發本票500 萬
      ，並有對被告有恐嚇、傷害及毀損等侵權行為，欲主張抵
      銷云云，惟按當事人主張有利於己之事實者，就其事實有
      舉證之責，民事訴訟法第277 條前段定有明文，職是，被
      告就所主張抵銷之原因事實及數額均應負舉證之責，惟被
      告迄於言詞辯論終結時，均未舉證以實其說，故被告抵銷
      之抗辯並不足取。
六、綜上，原告依據89年協議書及消費借貸之法律關係，請求被
    告給付如主文第1 項之借款及法定利息為有理由，應予准許
    。
七、原告陳明願供擔保聲請宣告假執行，核無不合，爰酌定相當
    擔保金額准許之，並依同法第392 條第2 項規定，依職權宣
    告被告預供擔保，得免為假執行。
八、本件事證已臻明確，至於未論述之爭點；兩造其餘之攻擊或
    防禦方法；未經援用之證據，經本院斟酌後，認為均不足以
    影響本判決之結果，自無一一詳予論駁之必要，併此敘明。
九、據上論結，本件原告之訴為有理由，依民事訴訟法第78條、
    第390 條第2 項、第392 條第2 項，判決如主文。
中    華    民    國    99    年    12    月    31    日
                  民事庭法  官  周霙蘭
以上正本係照原本作成。
對於本件判決如有不服，應於收受送達後20日內向本院提出上訴
書狀，敘述上訴之理由，上訴於臺灣高等法院，並按他造當事人
之人數附具繕本。如委任律師提起上訴者，應一併繳納上訴審裁
判費。
中    華    民    國    99    年    12    月    31    日
                        書記官  王毓嫻

司法院資訊處製作；財團法人民間司法改革基金會備份。
